【裁判字號】    98,簡上,92
【裁判日期】    981125
【裁判案由】    返還不當得利
【裁判全文】
臺灣臺南地方法院民事判決              98年度簡上字第92號
上  訴  人  台灣鎮裕南台科技股份有限公司
法定代理人  甲○○
訴訟代理人  黃正彥  律師
            黃雅萍  律師
被  上訴人  乙○○
上列當事人間請求返還不當得利事件，上訴人對於民國98年3 月
31日本院臺南簡易庭97年度南簡字第1033號第一審判決提起上訴
，本院於民國98年11月11日言詞辯論終結，判決如下：
    主  文
上訴駁回。
第二審訴訟費用新臺幣肆仟壹佰肆拾元由上訴人負擔。
    事實及理由
一、本件被上訴人起訴主張：被上訴人於民國95年4 月17日與上
    訴人簽訂加盟合約（下稱系爭合約），雙方約定由上訴人授
    權被上訴人在臺南縣下營鄉○○路95號，以上訴人獨家代理
    之「路馳揚汽車養護專家」汽車服務營運系統（下稱系爭系
    統），建立汽車專業保養維修加盟店；上訴人則簽發票號00
    000000號、發票日95年4 月17日，面額50萬元之本票1 紙（
    下稱系爭本票），交付上訴人。嗣上訴人於95年4 月27日持
    系爭本票向本院聲請裁定准予強制執行，經本院以95年度票
    字第6777號民事裁定（下稱系爭本票裁定）准許強制執行後
    ，復於95年8 月持系爭本票裁定向本院聲請強制執行，由本
    院以95年度執字第37538 號強制執行事件（下稱系爭執行事
    件）對於被上訴人之財產實施強制執行；又上訴人所持系爭
    本票之本票債權，業經本院96年度簡上字第71號債務人異議
    之訴事件判決（下稱前案第二審判決，該訴訟下稱前案第二
    審訴訟）認定具有違約金性質，酌減為25萬元，則上訴人受
    償逾25萬元部分，應屬不當得利。為此，爰依不當得利之法
    律關係，提起本訴。並聲明求為判決：上訴人應給付被上訴
    人25萬5,517 元，及自起訴狀繕本送達之翌日起至清償日止
    ，按週年利率5%計算之利息（原審判決被上訴人應給付上訴
    人25萬2,000 元，及自97年5 月23日起至清償日止，按週年
    利率5%計算之利息，並駁回被上訴人其餘之訴；被上訴人敗
    訴部分，因被上訴人未聲明不服，已告確定，上訴人就其敗
    訴部分不服，提起上訴）。於本院答辯聲明求為判決：駁回
    上訴。
二、上訴人抗辯：
  (一)前案第二審判決理由中關於系爭本票兼具履約保證金及違約
    金性質，基於衡平原則，應酌減至25萬元為適當之論述，並
    未於主文顯示，無以拘束法院及兩造，不得作為本件裁判之
    基礎。
  (二)如前案第二審判決理由認定系爭本票兼具履約保證金及違約
    金性質，且應酌減至25萬元，該判決主文應為「原判決廢棄
    。前開廢棄部分，被上訴人（即本件上訴人）對上訴人（即
    本件被上訴人）就本院95年度執字第37538 號強制執行事件
    之執行程序，於超過25萬元部分應予撤銷。第一、二審訴訟
    費用由上訴人（即本件被上訴人）負擔50% ，其餘由被上訴
    人（即本件上訴人）負擔」，惟前案第二審判決之主文卻為
    「上訴駁回」，是前案第二審判決之判決主文與理由矛盾。
  (三)上訴人成立至今，無人違約，上訴人之商譽、聲譽因被上訴
    人違約受有非可以金錢衡量之損害，前案第二審判決於理由
    敘明系爭本票之本票債權應酌減至25萬元，卻於判決主文諭
    知上訴人全部勝訴，使上訴人不能提起再審之訴，前案第二
    審判決自不應發生爭點效。
  (四)由系爭合約將履約保證金及懲罰性營業損害賠償併列，可見
    系爭合約所稱之履約保證金，並非違約金，且於兩造簽約之
    初，被上訴人是否違約並不可知，被上訴人豈有交付系爭本
    票，作為違約金之理？系爭本票應係履約保證金，並無違約
    金性質。
  (五)上訴人受償之款項，乃因強制執行程序而取得，且被上訴人
    就系爭執行事件提起之債務人異議之訴，業經本院以95年度
    南簡字第1880號判決（下稱前案第一審判決，該訴訟下稱前
    案第一審訴訟）諭知被上訴人之訴駁回，被上訴人不服提起
    上訴以後，再經本院以前案第二審判決駁回上訴而告確定，
    應認被上訴人提起債務人異議之訴所主張之事實並不存在，
    系爭執行事件所憑執行名義之執行力，並未因前案第二審判
    決而撤銷，上訴人受領50萬元之法律上原因並未消滅，上訴
    人應無不當得利。
  (六)被上訴人確有違反系爭合約第13條第2 項第1 款之情形，上
    訴人乃依約取得系爭本票，且上訴人已開立發票，將該筆款
    項列為收入，依法繳納營業稅及營利事業所得稅，上訴人受
    領50萬元，於法有據等語。
  (七)上訴聲明求為判決：原判決廢棄；被上訴人在第一審之訴駁
    回。
三、兩造不爭執之事項：
  (一)被上訴人於95年4 月17日與上訴人簽訂系爭合約，雙方約定
    由上訴人授權被上訴人在臺南縣下營鄉○○路95號，以上訴
    人獨家代理之系爭系統，建立汽車專業保養維修加盟店。雙
    方約定系爭合約有效期間自95年4 月17日18時起至100 年4
    月17日18時止；被上訴人於簽約同時，應支付上訴人50萬元
    履約保證金，履約保證金於系爭合約終止而被上訴人未違反
    系爭契約之約定及積欠上訴人款項時，由上訴人無息退還；
    如有系爭合約第13條第2 項所列情形之一者，視為被上訴人
    違約，上訴人可沒收處分被上訴人之履約保證金，並授權上
    訴人自行填入本票到期日。
  (二)被上訴人於簽約時，簽發系爭本票交付上訴人。
  (三)上訴人於兩造簽約後，即於前揭處所，設置「路馳揚汽車養
    護專家」招牌，且於外牆、鐵門標示系爭系統連鎖加盟店之
    服務標誌、標章，並交付價值6 萬元之加油機組、成本價
    4,446 元之制服及成本價3,616 元之贈品予被上訴人，及為
    被上訴人製作室內看板。
  (四)被上訴人未經上訴人書面同意即於95年4 月27日放棄經營系
    爭系統業務，並自行拆除上開招牌及標章，退回前述加油機
    組、制服及贈品。
  (五)上訴人以被上訴人違約為由，於系爭本票到期日處填載95年
    4 月18日以後，於95年4 月27日持系爭本票向本院聲請裁定
    准予強制執行，經本院以系爭本票裁定准許強制執行後，復
    於95年8 月持系爭本票裁定向本院聲請強制執行，由本院以
    系爭執行事件對於被上訴人之財產實施強制執行。上訴人共
    計因系爭執行事件而受償50萬元，被上訴人並因而支出執行
    費用4,000 元。
  (六)被上訴人就系爭執行事件提起之債務人異議之訴，經本院以
    前案第一審判決諭知被上訴人之訴駁回；被上訴人不服提起
    上訴以後，再經本院以前案第二審判決駁回上訴而告確定。
四、本件之爭點：
  (一)系爭本票屬於履約保證金？或違約金？抑或兼具履約保證金
    及違約金之性質？
  (二)被上訴人主張上訴人於系爭執行事件受有不當得利，有無理
    由？
五、經查：
  (一)系爭本票屬於履約保證金？或違約金？抑或兼具履約保證金
    及違約金之性質？
    1.按法院於確定判決理由中，對訴訟標的以外當事人所主張
      或抗辯之重要爭點，本於兩造辯論之結果所為之判斷結果
      ，除有顯然違背法令，或當事人提出新訴訟資料足以推翻
      原判斷之情形外，於同一當事人間，就與該重要爭點有關
      之他訴訟，不得再為相反之主張，法院亦不得作相異之判
      斷，此源於訴訟上之誠信原則及當事人公平之訴訟法理，
      避免紛爭反覆發生，以達「一次解決紛爭」所生之一種判
      決效力（拘束力），即所謂「爭點效」，當為程序法所容
      許（最高法院96年度臺上字第2569號判決參照）。
    2.查，本件當事人與前案第二審判決之當事人同一；又關於
      系爭本票屬於履約保證金？或違約金？抑或兼具履約保證
      金及違約金之性質？上訴人所持系爭本票之本票債權，對
      於被上訴人是否存在？等事項，乃前案第二審判決訴訟標
      的以外當事人所主張或抗辯之重要爭點，兩造於前案第一
      審訴訟、前案第二審訴訟中，已就上開重要爭點，為充分
      之辯論，此參之前案第二審判決理由四【兩造爭執事項】
      （一）、（三）、前案第一審訴訟95年11月22日、96年3
      月14日言詞辯論筆錄及前案第二審訴訟96年7 月24日、96
      年8 月20日準備程序筆錄、96年9 月19日言詞辯論筆錄之
      記載自明；前案第二審判決復已本於兩造辯論之結果認定
      ：依系爭合約第4 條第2 項第1 款及第13條第2 項內容以
      觀，本件被上訴人交付上訴人之系爭本票，兼具履約保證
      金及違約金性質，應有民法第253 條規定之適用，審酌系
      爭合約於兩造簽約後第10日即因被上訴人決意不履約而告
      破裂，應僅止於履約準備階段，被上訴人於此階段違約，
      上訴人亦停止後續履約行為，當不至造成營業上重大損害
      、上訴人實際所生損害顯然低於系爭本票金額，暨參酌兩
      造合約第13條另規定被上訴人尚可以同一違約事由，併對
      被上訴人請求懲罰性營業損害賠償，基於衡平原則，認應
      酌減至25萬元，上訴人所持有系爭本票之本票債權，於25
      萬元之範圍內存在（參見前案第二審判決第10頁、第11頁
      ），有前案第二審判決1 份在卷足稽。而前案第二審判決
      就上開重要爭點所為之判斷，並無顯然違背法令之情形，
      上訴人復未提上任何足以推翻原判斷之新訴訟資料，揆之
      前揭說明，於同一當事人即本件兩造間就與該重要爭點有
      關之本件訴訟，自不得再為相反之主張，本院亦不得作相
      異之判斷。
    3.準此，足認系爭本票兼具履約保證金及違約金之性質，且
      上訴人所持有系爭本票之本票債權於25萬元部分，對於被
      上訴人存在。
    4.上訴人雖辯稱：(1)前案第二審判決理由中關於系爭本票兼
      具履約保證金及違約金性質，基於衡平原則，應酌減至25
      萬元為適當之論述，並未於主文顯示，無以拘束法院及兩
      造，不得作為本件裁判之基礎。(2)如前案第二審判決理由
      認定系爭本票兼具履約保證金及違約金性質，且應酌減至
      25萬元，該判決主文應為「原判決廢棄。前開廢棄部分，
      被上訴人（即本件上訴人）對上訴人（即本件被上訴人）
      就本院95年度執字第37538 號強制執行事件之執行程序，
      於超過25萬元部分應予撤銷。第一、二審訴訟費用由上訴
      人（即本件被上訴人）負擔50% ，其餘由被上訴人（即本
      件上訴人）負擔」，惟前案第二審判決之主文卻為「上訴
      駁回」，是前案第二審判決之判決主文與理由矛盾。(3)上
      訴人成立至今，無人違約，上訴人之商譽、聲譽因被上訴
      人違約受有非可以金錢衡量之損害，前案第二審判決於理
      由敘明系爭本票之本票債權應酌減至25萬元，卻於判決主
      文諭知上訴人全部勝訴，使上訴人不能提起再審之訴，前
      案第二審判決自不應發生爭點效等語。惟查：
      (1)按民事訴訟法第401 條第1 項規定確定判決之既判力，
        雖於判決主文所判斷之訴訟標的，始可發生。惟揆之前
        揭說明，法院於確定判決理由中，對訴訟標的以外當事
        人所主張或抗辯之重要爭點，本於兩造辯論之結果所為
        之判斷結果，仍發生爭點效，上訴人辯稱：前案第二審
        判決理由中關於系爭本票兼具履約保證金及違約金性質
        ，基於衡平原則，應酌減至25萬元為適當之論述，並未
        於主文顯示，無以拘束法院及兩造，不得作為本件裁判
        之基礎等語，容有誤會。
      (2)按甲持有乙所簽發之面額500 萬元之本票1 張，聲請法
        院為准許強制執行之裁定後，聲請法院強制執行。執行
        程序終結前，乙以該本票債權業已清償完竣為由，提起
        債務人異議之訴，請求法院判決「貴院○○年度○○字
        ○○號對於○○不動產之強制執行程序應予撤銷」，經
        審理結果，法院認為乙只清償200 萬元，甲尚有債權餘
        額300 萬元未獲清償時，因甲之本票債權既未獲全部清
        償，無從撤銷執行程序，應駁回乙之訴（臺灣高等法院
        暨所屬法院91年法律座談會民事類提案第37號研究結果
        ，可資參照）。查，本件被上訴人於前案第一審訴訟請
        求法院判決系爭執行事件之強制執行程序應予撤銷，前
        案第二審判決既認系爭本票之本票債權於25萬元範圍存
        在，揆之前揭說明，自應駁回被上訴人之訴，前案第二
        審判決諭知被上訴人之上訴駁回，於法並無不合。上訴
        人關於前案第二審判決之判決主文與理由矛盾之抗辯，
        自不足採。
      (3)上訴人之商譽、聲譽是否因被上訴人違約受有非可以金
        錢衡量之損害、上訴人對於前案第二審判決是否不能提
        起再審之訴，揆之前揭說明，均不足作為上訴人就於前
        案第二審判決之重要爭點有關之本件訴訟，可再為相反
        之主張，法院得作相異判斷之理由。上訴人以其成立至
        今，無人違約，其商譽、聲譽因被上訴人違約受有非可
        以金錢衡量之損害，前案第二審判決於理由敘明系爭本
        票之本票債權應酌減至25萬元，卻於判決主文諭知上訴
        人全部勝訴，使其不能提起再審之訴為由，抗辯前案第
        二審判決不應發生爭點效等語，亦無足取。
  (二)被上訴人主張上訴人於系爭執行事件受有不當得利，有無理
    由？
    1.按無法律上之原因而受利益，致他人受損害者，應返還其
      利益，民法第179 條前段定有明文。次按，強制執行之目
      的在實現債權人實體出權利之內容，債權人依強制執行而
      受清償，係以執行名義所載實體上權利為其法律上之原因
      （最高法院92年度臺上字第151 號判決意旨參照）；倘執
      行名義所載實體上權利並不存在，債權人依強制執行而受
      清償，自無法律上之原因，而屬不當得利。再按，依票據
      法第123 條規定，對於本票裁定許可強制執行，乃屬非訟
      事件，並未就該票據關係實體上之權利義務存否為確定，
      如該本票債權確不存在，發票人於執行完畢後自得依不當
      得利之規定對執票人請求返還（最高法院70年度第24次民
      事庭會議決定(二)意旨，可資參照）；又強制執行之費用，
      以必要部分為限，由債務人負擔，強制執行法第28條第1
      項定有明文，本票債權如不存在，發票人負擔強制執行之
      費用，即無法律上原因，其因強制執行而支出之執行費用
      ，亦得依不當得利之規定對執票人請求返還。
    2.查，上訴人以被上訴人違約為由，於系爭本票上填載到期
      日95年4 月18日以後，於95年4 月27日持系爭本票向本院
      聲請裁定准予強制執行，經本院以系爭本票裁定准許強制
      執行後，復於95年8 月持系爭本票裁定向本院聲請強制執
      行，由本院以系爭執行事件對於被上訴人之財產實施強制
      執行；上訴人共計因系爭執行事件而受償50萬元，被上訴
      人並因而支出執行費用4,000 元之事實，為兩造所不爭執
      ，足見上訴人確因系爭執行事件之強制執行而受有50萬元
      及執行費用4,000 元之利益，致被上訴人受有損害。再上
      訴人所持有系爭本票之本票債權，僅於25萬元之範圍內，
      對於被上訴人存在，已如前述；又強制執行標的之金額25
      萬元，依強制執行法第28條之2 第1 項規定及司法院依強
      制執行法第28條之2 第5 項準用民事訴訟法第77條之27之
      規定所為92年7 月9 日（92）院臺廳民2 字第17708 號函
      示，應徵執行費2,000 元。則上訴人因系爭執行事件之強
      制執行而受有超過系爭本票本票債權金額，及就超過系爭
      本票本票債權金額執行費用之利益，共計25萬2,000 元，
      即無法律上之原因，被上訴人本於不當得利之法律關係，
      請求上訴人返還，即屬正當。
    3.至上訴人另雖抗辯：(1)上訴人受償之款項，乃因強制執行
      程序而取得，且被上訴人就系爭執行事件提起之債務人異
      議之訴，業經本院前案第一審判決諭知被上訴人之訴駁回
      ，被上訴人不服提起上訴以後，再經本院以前案第二審判
      決駁回上訴而告確定，應認被上訴人提起債務人異議之訴
      所主張之事實並不存在，系爭執行事件所憑執行名義之執
      行力，並未因前案第二審判決而撤銷，上訴人受領50萬元
      之法律上原因並未消滅，上訴人應無不當得利。(2)被上訴
      人確有違反系爭合約第13條第2 項第1 款之情形，上訴人
      乃依約取得系爭本票，且上訴人已開立發票，將該筆款項
      列為收入，依法繳納營業稅及營利事業所得稅，上訴人受
      領50萬元，於法有據等語。惟查，債權人依強制執行而受
      清償，乃以執行名義所載實體上權利為其法律上之原因，
      已如前述，又被上訴人雖有違反系爭合約第13條第2 項第
      1 款之情形，且上訴人依約取得系爭本票，惟兩造原約定
      之違約金既經本院酌減至25萬元，超過法院核減金額之部
      分，即無違約金債權存在，上訴人就超過法院核減金額部
      分，向被上訴人收取之違約金，於法自屬無據，至上訴人
      開立發票，將該筆款項列為收入，依法繳納營業稅及營利
      事業所得稅，僅係上訴人因不解法律，誤將上開款項列為
      收入後所為之舉措，亦不足作為其受領上開利益之法律上
      原因。從而，上訴人上開辯解，均無足取。
六、綜上所陳，被上訴人本於不當得利之法律關係，請求上訴人
    給付25萬2,000 元，及自起訴狀繕本送達之翌日即97年5 月
    23日起至清償日止，按週年利率5%計算之利息，為有理由，
    應予准許。原審就上開應准許部分，為上訴人敗訴之判決，
    並依職權為假執行之宣告，於法並無不合。上訴意旨指摘原
    判決不當，求予廢棄改判，為無理由，應予駁回。
七、按訴訟費用，由敗訴之當事人負擔；法院為終局裁判時，應
    依職權為訴訟費用之裁判，民事訴訟法第78條、第87條第1
    項分別定有明文。查，本件上訴駁回，訴訟費用自應由敗訴
    之上訴人負擔；又上訴人之上訴利益為25萬5,517 元，應徵
    第二審裁判費4,140元；此外，別無其他訴訟費用之支出，
    故本件第二審訴訟費用額確定為4,140元，應由敗訴之上訴
    人負擔。
八、本件事證已臻明確，兩造其餘攻擊防禦方法，經核與本件判
    決結果不生影響，爰不一一論述，附此敘明。
九、據上論結，本件上訴為無理由，依民事訴訟法第436 條之1
    第3 項、第449 條第1 項、第78條、第87條第1 項、第463
    條，判決如主文。
中    華    民    國    98    年    11    月    25    日
                  民事第三庭審判長  法  官  杭起鶴
                                    法  官  高俊珊
                                    法  官  伍逸康
以上正本證明與原本無異。
本判決不得上訴。
中    華    民    國    98    年    11    月    25    日
                                    書記官  盧昱蓁


司法院資訊處製作；財團法人民間司法改革基金會備份。
